【裁判字號】    89,上訴,1679
【裁判日期】    890309
【裁判案由】    偽造文書等
【裁判全文】
台灣高等法院刑事判決                          八十九年度上訴字第一六七九號
    上  訴  人
    即  被  告  乙○○
右上訴人，因偽造文書等案件，不服台灣桃園地方法院，八十八年度訴字第三號，
中華民國八十九年三月九日第一審判決（起訴案號：台灣桃園地方法院檢察署八十七
年度偵字第七二八九號），提起上訴，本院判決如左：
    主      文
上訴駁回。
    事      實
一、乙○○於民國（下同）八十五年間因創業需款恐急，明知自己尚無資力，並預見
    倘創業不成，嗣後將無力償付債務，竟基於意圖為自己不法所有之概括犯意，於
    同年三月十日招攬民間互助會，自任會首，邀集丙○○、甲○○等人參加每會新
    臺幣（下同）二萬元，會期自八十五年三月十日起至八十七年八月十日止，連會
    首在內計三十會之互助會乙會，約定每月十日晚上七時許，在桃園縣中壢市○○
    街四十號三樓其住處開標，然乙○○竟基於詐欺取財與偽造文書之概括犯意，自
    同年四月起於不詳時間先後二次冒用會員「甲○○」之名義，連續於上揭民間互
    助會之空白標單上，載明不詳得標金額（即會息），並偽簽「甲○○」署名之標
    單，用以表示甲○○願依其標單上所載明之會息標取互助會會款之意，偽造完成
    後並隨即在上開住處，先後以該偽造之標單參與競標，而行使該等偽造之標單，
    並均分別得標，於各次得標後，即將該偽造之標單撕毀棄置滅失，且通知各該期
    之活會會員佯稱：已由前揭甲○○會員得標據以收取會款，各該期之活會會員均
    未發現標單係偽造之事實，致使其他不知情之會員均陷於錯誤，而分別按月交付
    扣除會息後之會款予乙○○，足以生損害於甲○○及其餘活會會員。乙○○冒名
    得標及詐取會款後，雖有按期為被冒名之會員償付死會會款，然於八十七年一月
    間起，乙○○因無力再負擔龐大會款，該會乃無故停標，會員丙○○等人始發現
    受騙。
二、案經丙○○訴請臺灣桃園地方法院檢察署檢察官偵查起訴。
    理      由
一、被告乙○○經合法傳喚未到庭辯解，其於原審審理時固坦承有於右揭時、地召集
    互助會等情，惟矢口否認有何行使偽造文書冒標詐欺會款情事，辯稱：伊有跟甲○○的太太講，要借會來標，伊未於初起會時即倒會，足徵伊並無詐欺之故意云
    云。惟查，右揭被告偽造會員甲○○標單冒標而詐欺會款之事實，業據告訴人丙○○指訴綦詳，並有告訴人提出之民間互助會簿及被告於八十七年一月十九日債
    務協調時，親筆簽寫切結書承認冒標甲○○會款之切結書在卷可稽；而會員甲○○並未同意將會借由被告標取之事實，亦據證人即會員甲○○及其妻翁銀柸於偵
    審中到庭證稱：「仍是活會，未借乙○○標取」等語明確（見偵查卷第一一四頁
    面、第一二二頁面至第一二三頁、原審卷第十四頁正面），足見被告前開所辯，
    顯與事實不符。被告復辯稱其未於初起會時即倒會，足徵其無詐欺之故意云云，
    惟查，民間互助會之關係建立於會員與會首彼此間之信賴關係，被告既擅自以會
    員甲○○之名義冒標並使其他不知情之會員陷於錯誤而如數繳交會款，自有使用
    詐術、意圖為自己不法所有之詐欺故意，是以被告前開所辯，顯係事後飾卸之詞
    ，委無足採。本件事證明確，被告犯行洵堪認定，應依法論科。
二、按被告偽造之標單，僅載明被冒名會員之姓名與競標之利息，並未書明「標單」
    字樣，依我國民間互助會之習慣，其上之文字係表示出標人及利息，乃表示一定
    用意之證明，依刑法第二百二十條第一項規定，應以私文書論。核被告所為，係
    犯刑法第二百十六條行使同法第二百二十條第一項、第二百十條之偽造私文書罪
    及同法第三百三十九條第一項之詐欺取財罪。被告先後二次行使偽造私文書及詐
    欺取財之犯行，均時間緊接，犯罪構成要件相同，顯係各基於概括犯意反覆為之
    ，應依連續犯規定分別論以連續行使偽造私文書、連續詐欺取財一罪，並依法各
    加重其刑。其所犯連續行使偽造私文書與連續詐欺取財二罪間，有方法結果之牽
    連關係，應依刑法第五十五條之規定，從一重之連續行使偽造私文書罪處斷。被
    告偽造署押係偽造私文書之部分行為，而偽造私文書之低度行為復為行使之高度
    行為所吸收，均不另論罪。而被告於各次冒標詐欺當期活會會員會款之行為，各
    係以一行為觸犯數罪名，仍應依想像競合犯之規定，從一重處斷。原審適用刑法
    第五十六條、第二百十六條、第二百二十條第一項、第二百十條、第三百三十九
    條第一項、第五十五條，罰金罰鍰提高標準條例第一條前段，審酌被告之素行、
    犯罪之動機、目的、手段、所生之危害及犯罪後之態度等一切情狀，量處有期徒
    刑捌月，並認偽造之標單既已撕毀棄置滅失，並未扣案復無證據證明尚屬存在，
    不另為沒收之諭知，核無不合。被告未具理由提起上訴，空言指摘原判決不當，
    非有理由，上訴應予駁回。
三、被告經合法傳喚，無正當理由不到庭，爰不待其陳述，逕行判決，併此敘明。
據上論斷，應依刑事訴訟法第三百六十八條、第三百七十一條，判決如主文。
本案經檢察官鍾鳳玲到庭執行職務。
中      華      民      國    八十九    年      六      月    二十九    日
                        台灣高等法院刑事第七庭
                            審判長法  官  吳  啟  民
                                  法  官  施  俊  堯
                                  法  官  蘇  隆  惠
右正本證明與原本無異。
如不服本判決應於收受送達後十日內向本院提出上訴書狀，其未敘述上訴之理由者並
得於提起上訴後十日內向本院補提理由書（均須按他造當事人之人數附繕本）。
                                  書記官    周  素  秋
中      華      民      國    八十九    年      七      月      一      日
附錄：本案論罪科刑法條全文
刑法第二百十六條：
行使第二百十條至第二百十五條之文書者，依偽造、變造文書或登載不實事項或使登
載不實事項之規定處斷。
刑法第二百十條：
偽造、變造私文書，足以生損害於公眾或他人者，處五年以下有期徒刑。
刑法第三百三十九條第一項：
意圖為自己或第三人不法之所有，以詐術使人將本人或第三人之物交付者，處五年以
下有期徒刑、拘役或科或併科一千元以下罰金。


司法院資訊處製作；財團法人民間司法改革基金會備份。
